臺北高等行政法院判決　　　　　　　　　　　　　　九十二年度訴字第一一一八號
　　　　　　　　　　　　　　　.
　　原　　　告　綠意育樂事業股份有限公司
　　代　表　人　張月娥
　　被　　　告　財政部臺北市國稅局
　　代　表　人　張盛和（局長）
　　訴訟代理人　乙○○
　　　　　　　　丙○○
右當事人間因營業稅事件，原告不服財政部中華民國九十二年一月十三日台財訴字第
０九一一三五七五０三號再訴願決定，提起行政訴訟。本院判決如左：
    主  文
原告之訴駁回。
訴訟費用由原告負擔。
    事  實
一、事實概要：
    緣原告經營會員制渡假、高爾夫球俱樂部，於民國（下同）七十九年至八十三年
    收取會員入會保證金計新台幣（下同）三六三、九六一、九０五元（不含稅），
    涉嫌未依規定開立統一發票並漏報銷售額，案經法務部調查局臺北市調查處（下
    稱臺北市調查處）查獲，函移臺北市稅捐稽徵處（下稱原處分機關）審理違章成
    立，除由原處分機關核定補徵八十二年至八十三年營業稅計二、九七八、五七一
    元外，並由原處分機關按所漏稅額處五倍之罰鍰計九０、九九０、四００（計至
    百元止）。原告不服，申請復查，未獲變更，嗣提起訴願，經臺北市政府以八十
    七年八月五日府訴字第八七０一六一一三０一號訴願決定：「原處分關於保證金
    收入補稅部分，訴願駁回；其餘部分原處分撤銷，由原處分機關另為處分。」，
    原告對補稅部分仍不服，提起再訴願，經財政部八十八年九月一日台財訴第00
    0000000號再訴願決定駁回。原告猶表不服，提起行政訴訟，經最高行政
    法院九十年度判字第九一七號判決：「再訴願決定、訴願決定及原處分（復查決
    定）均撤銷，由原處分機關詳查後另為適法之處理」。嗣經原處分機關以九十一
    年六月十九日北市稽法乙字第九０六二八八０七００號重核復查決定，仍維持原
    核定。原告仍不服，提起訴願，經訴願決定駁回。嗣經原處分機關以八十七年十
    一月十七日北市稽法乙字第八七０二一九八九００號重為復查決定：「原罰鍰處
    分更正為新台幣八三、一八０、九００元。」。原告不服，提起訴願，經臺北市
    政府八十八年三月二十四日府訴字第八七０九五０二七０一號訴願決定駁回。原
    告仍表不服，遂提起再訴願，復遭駁回，遂提起行政訴訟。
二、兩造聲明：
  (一)原告聲明：再訴願決定、訴願決定及原處分有關罰鍰部分均撤銷。
  (二)被告聲明：
    1.駁回原告之訴。
    2.訴訟費用由原告負擔。
三、兩造之主張：
  (一)原告主張之理由：
    1.「因行政主管機關所為行政解釋變更，或見解不同而致稅賦增加，究非惡性逃
      漏，‧‧‧尚未確定或已確定而未繳納或未開徵之案件，應依本函規定予以補
      稅免罰。」此司法院第０二八七號解釋定有明文。
    2.財政部台財稅字第七九０六六一三０三號函解釋後，致負債性質之保證金需課
      徵營業稅，業者紛起爭訟，乃有七十九年十一月一日台財稅字第七九０六七四
      九二八號函釋「‧‧‧至有部分高爾夫球場（俱樂部）於契約訂定屆滿一定期
      間始准予退還入會費或保證金之情形，此類案件之業者如有未盡明瞭，致未開
      立統一發票報繳應納稅款者，稽徵機關應即輔導限期補繳結案。」行政法院裁
      判要旨彙編第二七二頁及二七六頁。
    3.原處分機關最初核定原告七十九至八十一年營業稅，並未課處罰鍰，足徵原處
      分機關瞭解前述免罰法令。訴願決定發回為複查時，執意漠親國稅局已認同「
      隨時退會事實」，堅持「見解不同」核課營業稅，並於審查八十二年及八十三
      年營業稅時，擴大追處七十九年至八十三年鉅額之罰鍰，實為枉法。
  (二)被告主張之理由：
    1.按「在中華民國境內銷售貨物或勞務及進口貨物，均應依本法規定課徵營業稅
      。」、「營業稅之納稅義務人如左：一、銷售貨物或勞務之營業人。」、「將
      貨物之所有權移轉與他人，以取得代價者，為銷售貨物。提供勞務予他人，或
      提供貨物與他人使用、收益，以取得代價者，為銷售勞務。‧‧‧。」、「營
      業人銷售貨物或勞務，應依本法營業人開立銷售憑證時限表規定之時限，開立
      統一發票交付買受人。」、「營業人除本法另有規定外，不論有無銷售額，應
      以每二月為一期，於次期開始十五日內，填具規定格式之申報書，檢附退抵稅
      款及其他有關文件，向主管稽徵機關申報銷售額、應納或溢付營業稅額。其有
      應納營業稅額者，應先向公庫繳納後，檢同繳納收據一併申報。」、「營業人
      有左列情形之一者，主管稽徵機關得依照查得之資料，核定其銷售額及應納稅
      額並補徵之：四、短報、漏報銷售額者。五、漏開統一發票或於統一發票上短
      開銷售額者。」、「納稅義務人，有左列情形之一者，除追繳稅款外，按所漏
      稅額處一至十倍罰鍰，並得停止其營業：三、短報或漏報銷售額者。」，為行
      為時營業稅法第一條、第二條第一款、第三條第一、二項、第三十二條第一項
      前段、第三十五條第一項、第四十三條第一項第四、五款、第五十一條第三款
      所明定。另按「‧‧‧會員制方式經營銷售貨物或勞務之營業人，所收取之入
      會費，係提供會員入會權利，並提供設備供會員使用之代價‧‧‧應課徵營業
      稅。‧‧‧至如會員入會所繳納之入會費中屬儲金、保證金等性質，於會員退
      會時應即退還者，尚非銷售勞務之收入，應免開立統一發票，免徵營業稅。‧
      ‧‧。」，及「高爾夫球場（俱樂部）於籌備中或興建中（尚未開業），向入
      會會員收取不退還之入會費或保證金，或於契約訂定屆滿一定期間退會，准予
      退還入會費或保證金者，均應於收款時開立統一發票‧‧‧（二）高爾夫球場
      （俱樂部）向會員收取入會費或保證金，如於契約訂定屆滿一定期間退會者，
      准予退還；未屆滿一定期間退會者，不予退還之情形，均應於收款時開立統一
      發票，課徵營業稅及娛樂稅。迨屆滿一定期間實際發生退會而退還入會費或保
      證金時，准予檢附有關文件向主管稽徵機關申請核實退還已納稅款。」，分別
      經財政部七十六年二月十日台財稅第0000000號及七十九年六月四日台
      財稅第七九０六六一三０三號函釋在案。
    2.原告之違章事實有原告原代表人甲○○於八十五年十月十六日於臺北市調查處
      所製作之調查筆錄、臺北市調查處八十五年十一月十五日（八五）肆字第五四
      四一一六號函、合家歡及綠意育樂事業有限公司歷年保證金收入漏報營業稅明
      細表影本各乙份，其違章事證明確，洵堪認定。原告收取會員保證金應開立統
      一發票，課徵營業稅，應無疑義。
    3.原告主張依財政部七十九年十一月一日台財稅字第七九０六七四九二八號函釋
      規定，本案應屬輔導補稅結案，免以處罰乙節。有關高爾夫球場（俱樂部）向
      會員收取之入會費或保證金應否課徵營業稅，於財政部七十九年六月四日台財
      稅第七六０六六一三０三號函即予明示，是自七十九年六月四日以後並無爭議
      ，而無財政部七十九年十一月一日台財稅字第七九０六七四九二八號函釋：「
      有未盡明瞭」之情事，自無該函釋規定輔導補稅免罰之適用。另依臺北市政府
      訴願會於本案訴願決定撤銷意旨，原處分機關將是類案件劃分七十九年六月四
      日前免罰，七十九年六月五日以後按所漏稅額處五倍罰鍰，並經原處分機關查
      明原告於七十九年六月五日至八十三年十二月止漏報之保證金收入金額為三三
      二、七二三、八一０元（不含稅），核計逃漏營業稅額一六、六三六、一九一
      元。從而依原告逃漏稅額處五倍罰鍰計八三、一八０、九００元（計至百元為
      止）之處分，並無違誤。
    理  由
壹、程序部分
一、本件原告代表人原為甲○○，嗣於訴訟繫中之九十二十二月三日改由張月娥擔任
    ，此有公司變更登記事項卡在卷可按，訴訟程序當然停止後，兩造未為承受訴訟
    之聲明，經本院裁定命新任代表人張月娥與原告一同續行本件訴訟。
二、原告經合法通知，無正當理由，未於言詞辯論期日到場，核無行政訴訟法第二百
    十八條準用民事訴訟法第三百八十六條各款所列情形，爰依被告聲請由其一造辯
    論而為判決。
三、又訴訟代理人就其受委任之事件，非有受特別委任不得為認諾，行政訴訟法第五
    十一條第一項但書定有明文。本件被告答辯聲明為駁回原告之訴，雖然其訴訟代
    理人乙○○於言詞辯論時答辯聲明變更為未超過四九、九０八、五００元部分駁
    回原告之訴，就超過四九、九０八、五００元部分為認諾，然訴訟代理人乙○○
    並未受特別委任，此有委任狀附卷可稽，是其不得為認諾，上開「未超過四九、
    九０八、五００元部分駁回原告之訴」之聲明，就超過四九、九０八、五００元
    部分之認諾，不生效力，原告之聲明仍為「駁回原告之訴」。
貳、實體部分
一、按「在中華民國境內銷售貨物或勞務，及進口貨物，均應依本法規定課徵營業稅
    。」「提供勞務予他人，或提供貨物與他人使用、收益、以取得代價者，為銷售
    勞務。‧‧‧」、「營業人銷售貨物或勞務，應依本法營業人開立銷售憑證時限
    表規定之時限，開立統一發票交付買受人。」、「營業人除本法另有規定外，不
    論有無銷售額，應以每二月為一期，於次期開始十五日內，填具規定格式之申報
    書，檢附退抵稅款及其他相關文件，向主管稽徵機關申報銷售額、應納或溢付營
    業稅額。其有應納營業稅額者，應先向公庫繳納後，檢同繳納收據一併申報。」
    、「營業人有左列情形之一者，主管稽徵機關得依照查得之資料，核定其銷售額
    及應納稅額並補徵之：四、短報、漏報銷售額者。五、漏開統一發票或於統一發
    票上短開銷售額者。」、「納稅義務人，有左列情形之一者，除追繳稅款外，按
    所漏稅額處五倍至二十倍罰鍰，並得停止其營業：三、短報或漏報銷售額者。」
    分別為行為時營業稅法第一條、第三條第二項、第三十二條第一項前段，第三十
    五條第一項、第四十三條第一項第四款、第五款、及第五十一條第三款所明定。
    又上開行為時營業稅法第五十一條第三款之規定，於八十四年九月一日修正為「
    納稅義務人，有左列情形之一者，除追繳稅款外，按所漏稅額處一倍至十倍罰鍰
    ，並得停止其營業：…三、短報或漏報銷售額者。」次按「財政部依本法或稅法
    所發布之解釋函令，對於據以申請之案件發生效力。但有利於納稅義務人者，對
    於尚未核課確定之案件適用之。」為稅捐稽徵法第一條之一所規定。又「‧‧‧
    以會員制方式經營銷售貨物或勞務之營業人，所收取入會費，係提供會員入會權
    利，並提供設備供會員使用之代價‧‧‧應課徵營業稅‧‧‧三、至如會員入會
    所繳納之入會費中層存儲金、保證金等性質，於會員退會時應即退還者，尚非銷
    售勞務之收入，應免開立統一發票，免徵營業稅‧‧‧」「高爾夫球場（俱樂部
    ）於籌備中或興建中（尚未開業），向入會會員收取不退還之入會費或保證金，
    或於契約訂定屆滿一定期間退會，准予退還入會費或保證金者，均應於收款時開
    立統一發票課徵營業稅及娛樂稅‧‧‧（二）高爾夫球場（俱樂部）向會員收取
    入會費或保證金，如於契約訂定屆滿一定期間退會者，准予退還，未屆滿一定期
    間退會者，不予退還之情形，均應於收款時開立統一發票，課徵營業稅及娛樂稅
    。迨屆滿一定期間實際發生退會而退還入會費我保證金時，准予檢附有關文件向
    主管稽徵機關申請核實退還已納稅款。」分別經財政部七十六年二月十日台財稅
    第七五一九七六一號函及七十九年六月四日台財稅第七九０六六一三０三號函釋
    在案。另「營業稅法第一條規定，在中華民國境內銷售貨務或勞務，均應依本法
    規定課徵營業稅。又涉及租稅事項之法律，其解釋應本於租稅法律主義之精神，
    依各該法律之立法目的，衡酌經濟上之意義及實質課稅之公平原則為之，亦經本
    院釋字第四二０號解釋在案，財政部七十九年六月四日台財稅字第七九０六六一
    三０三號函釋示：『高爾夫球場（俱樂部）向會員收取入會費我保證金，如於契
    約訂定屆滿一定期間退會者，准予退還；未屆滿一定期問退會者，不予退還之情
    形，均應於收款時開立統一發票，課徵營業稅及娛樂稅。迨屆滿一定期間實際發
    生退會而退還入會費或保證金時，准予檢附有關文件向主管稽徵機關申請核實退
    還已納稅款。』係就實質上屬於銷售貨物或勞務代價性質之「入會費」或「保證
    金」如何課稅所為之釋示，並未逾越營業稅法第一條課稅之範圍，符合課稅公平
    原則，與上開解釋意旨無違，於憲法第七條平等權及第十九條租稅法律主義，亦
    無牴觸。」為司法院釋字第五００號解釋在案。
二、本件原告經營會員制渡假、高爾夫球俱樂部，於七十九年至八十三年收取會員入
    會保證金計三六三、九六一、九０五元（不含稅），未依規定開立統一發票並漏
    報銷售額，其中七十九年至八十一年保證金收入三０四、三九０、四七六元（不
    含稅）應補徵稅額部分，經原處分機關於八十三年一月補徵一五、二一九、五二
    四元，原告不服，循序提起行政救濟，經行政法院八十九年度判字第一八八０號
    判決駁回（該判決含原告七十七年及七十八年保證金收入部分），原告不服，提
    起再審，經最高行政法院九十一年度判字第五九四號判決駁回，其餘八十二年至
    八十三年保證金收入五九、五七一、四二九元（不含稅）應補稅部分，原處分機
    關補徵營業稅二、九七八、五七一元，原告不服，循序提起行政救濟，經本院九
    十二年訴字第三十號判決駁回原告之訴等事實，有上開判決書及原告人員甲○○
    八十五年十月十六日於臺北市調查處所製作之調查筆錄附財政部訴願卷及原處分
    卷可稽（原告各年度之保證金收入額可參見附於原處分卷之台北市政府八十七年
    八月五日府訴字第八七０一六一一三０一號訴願決定書之附表），原告對開該決
    中認定之保證金收入亦未爭執，因而原處分將上開七十九年至八十三年收取會員
    入會保證金計三六三、九六一、九０五元（不含稅）扣除七十九年一月一日至六
    月四日保證金收入三一、二三八、０九五元（不含稅）部分，餘三三二、七二三
    、八一０元，按此部分漏稅額一六、六三六、一九元，依裁處時八十四年九月一
    日修正施行之營業稅法第五十一條第三款規定，及財政部令頒之「稅務違章案件
    裁罰金額或倍數參考表」（以下稱參考表），按所漏稅額處五倍之罰鍰計八三、
    一八０、九００元（計至百元土），揆諸首揭說明，核無不合。原告雖主張依財
    政部七十九年十一月一日台財稅字第七九０六七四九二八號函釋規定，本案應屬
    輔導補稅結案，免以處罰云云，惟查有關高爾夫球場（俱樂部）向會員收取之入
    會費或保證金應否課徵營業稅，於財政部七十九年六月四日台財稅第七六０六六
    一三０三號函已明示，因而自七十九年六月五日之後即無財政部七十九年十一月
    一日台財稅字第七九０六七四九二八號函釋所稱「有未盡明瞭」之情事，自無該
    函釋規定輔導補稅免罰之適用，原處分亦是僅就七十九年六月五日之後之保證金
    收入部分裁罰，原告此部分之主張，並不足取。
三、撤銷訴訟是人民主張行政處分違法而損害其權利或法律上利益所提起之訴訟（行
    政訴訟法第四條第一項參照），因而撤銷訴訟判斷行政處分是否違法之基準時是
    行政處分作成時，亦即是以行政處分作成時之法律狀態判斷行政處分之作成有無
    違法之情事。本件原處分依作成時財政部令頒之參考表所定裁量標準，按漏稅額
    處五倍之罰鍰，並無裁量違法情事。雖然該參考表於九十三年三月二十九日經財
    政部台財稅字第０九三０四五一一三三號函修正裁量標準，對如本件之銷貨時未
    依法開立發票，且於申報當期銷售額時亦未列入申報者，改按所漏稅額處三倍罰
    鍰，然查該參考表之性質係財稅機關自行頒定之行使行政裁量權標準（改制前行
    法院八十四年判字第一二０七號判決參照），並非法律，自無稅捐稽徵法第四十
    八條之三從新從輕原則之適用。再同法第一條之一規定之適用，限於解釋性函令
    （最高行政法院九十二年判字第一０七六號判決參照），該財政部修正參考表之
    函令非屬解釋性函令，亦無同法第一條之一規定之適用。因而即令被告（訴訟代
    理人）陳述本件依新的裁罰標準應依漏稅額三倍裁罰（被告可自行依職權變更原
    處分），亦不能使合法之原處分變為違法，併予敘明。
參、從而，原處分按所漏稅額，科處原告五倍之罰鍰八三、一八０、九００元（計至
    百元）並無違法，訴願決定予以維持，亦無不合。原告訴請撤銷，為無理由，應
    予駁回。
肆、據上論結，本件原告之訴為無理由，依行政訴訟法第二百十八條、民事訴訟法第
    三百八十五條第一項前段、行政訴訟法第九十八條第三項前段，判決如主文。
中　　　華　　　民　　　國　　九十三　　年　　 十二 　　月　　　二　　　日
                                  臺北高等行政法院  第二庭
                                            審判長  法  官　姜素娥
      　　　　　　　　　　　　　　　　　　　　      法　官　陳國成
      　　　　　　　　　　　　　　　　　　　　      法　官　吳東都
右為正本係照原本作成。
如不服本判決，應於送達後二十日內，向本院提出上訴狀並表明上訴理由，如於本判
決宣示後送達前提起上訴者，應於判決送達後二十日內補提上訴理由書（須按他造人
數附繕本）。
中　　　華　　　民　　　國　　九十三　　年　　 十二 　　月　　　二　　　日
                                                    書記官  李金釵
